ACORDAO-COMPLETO-2432387

ACÓRDÃO 1063/2021 ATA 15/2021 - PLENÁRIO

VISTA, relatada e discutida esta denúncia que tratou de possíveis irregularidades contidas em decisão da Secretaria Nacional de Portos e Transportes Aquaviários (SNPTA) do Ministério da Infraestrutura que indeferiu pedido de prorrogação do Contrato de Arrendamento DP/16.2000, firmado entre a Marimex Despachos, Transportes e Serviços Ltda. (arrendatária) e a Companhia Docas do Estado de São Paulo (Codesp) , atual "Autoridade Portuária de Santos S.A (SPA) ".
ACORDAM os ministros do Tribunal de Contas da União, reunidos em sessão do Plenário, ante as razões expostas pelo relator, em:
9.1. conhecer da presente denúncia, porquanto satisfeitos os requisitos de admissibilidade previstos nos arts. 234 e 235 do Regimento Interno/TCU, para, no mérito, considerá-la parcialmente procedente, confirmando-se os efeitos da cautelar proferida nos presentes autos;
9.2. retirar a chancela de sigiloso que recai sobre os autos, mantendo o anonimato do denunciante;
9.3. determinar à Secretaria Nacional de Portos e Transportes Aquaviários do Ministério da Infraestrutura (SNPTA/Minfra) , com fundamento no art. 250, inciso II do RITCU, que:
9.3.1. no prazo de 90 (noventa) dias, adote as providências necessárias com vistas à prorrogação do Contrato DP/16.2000 de modo que o prazo final coincida com o término do Contrato DP/25.2000, a fim de minimizar a lacuna temporal de ociosidade da área e de evitar danos aos cofres da Autoridade Portuária de Santos e da União Federal, sem prejuízo de que, ao fim dessa data, o poder concedente reavalie a questão segundo critérios de oportunidade e conveniência; 
9.3.2. havendo extinção antecipada do Contrato DP/25.2000, crie plano de transição de forma a possibilitar que a desocupação da área do Contrato DP/16.2000 seja efetuada em consonância com a manutenção da eficiência da atividade portuária e da segurança jurídica dos trabalhadores, poder público e contratado, remetendo a este Tribunal as providências adotadas em 15 (quinze) dias, a contar do extinção do Contrato DP/25.2000;  
9.3.3. formalize no instrumento a ser celebrado junto à atual arrendatária a possibilidade de acesso à área atualmente operada mediante o Contrato de Arrendamento DP/16.2000, por qualquer empresa ou pessoa autorizada pela SPA, para a realização dos estudos e projetos necessários à implantação da pera ferroviária e do futuro terminal de fertilizante, se assim for necessário;
9.4.autorizar a SeinfraPortoFerrovia a monitorar o subitem 9.3;
9.5. não admitir nenhum dos postulantes como interessado ou amicus curiae nestes autos, sem prejuízo de analisar as manifestações porventura inseridas por eles no processo e de conceder-lhes cópia das peças que não contenham a chancela de sigilo, nos termos do que dispõe o art. 62 da Resolução-TCU 259/2014;
9.6. dar ciência desta deliberação ao denunciante, à Autoridade Portuária de Santos S.A. (SPA) e à Secretaria Nacional de Portos e Transportes Aquaviários (SNPTA) .

Denúncia acerca de possíveis irregularidades contidas em decisão por meio da qual foi indeferido pedido de prorrogação de Contrato de Arrendamento de área no Porto de Santos.

Trata-se de denúncia, com pedido de medida cautelar, em razão de possíveis irregularidades na decisão da Secretaria Nacional de Portos e Transportes Aquaviários (SNPTA) do Ministério da Infraestrutura que indeferiu o pleito de prorrogação do Contrato de Arrendamento DP/16.2000, firmado entre a Marimex Despachos, Transportes e Serviços Ltda. (arrendatária) e a Companhia Docas do Estado de São Paulo (Codesp) , atual Autoridade Portuária de Santos S.A (SPA) .
Em apertada síntese, o eminente Ministro Vital do Rêgo, relator dos presentes autos, está propondo em sua minuta de acórdão:
a. conhecer da denúncia e considerá-la parcialmente procedente, confirmando-se os efeitos da cautelar proferida anteriormente (subitem 9.1) ;
b. determinar à SNPTA que:
no prazo de 90 dias, adote as providências para prorrogar o Contrato DP/16.200, de modo que seu término coincida com o término do Contrato DP/25.2000 (ferrovia atualmente operada pela Portofer) , a fim de minimizar a lacuna temporal de ociosidade da área e de evitar danos aos cofres da SPA e da União (subitem 9.3.1) ;
havendo extinção antecipada do Contrato DP/25.2000, crie plano de transição de forma a possibilitar que a desocupação da área do Contrato DP/16.2000 seja efetuada em consonância com a manutenção da eficiência da atividade portuária e da segurança jurídica dos trabalhadores, poder público e contratado (subitem 9.3.2) ; e
formalize no instrumento a ser celebrado junto à atual arrendatária a possibilidade de acesso à área atualmente operada mediante o Contrato DP/16.2000, por qualquer empresa ou pessoa autorizada pela SPA, para a realização dos estudos e projetos necessários à implantação da pera ferroviária e do futuro terminal de fertilizante, se assim for necessário (subitem 9.3.3) .
Mesmo reconhecendo a qualidade das análises contidas no voto do ilustre relator, peço vênias para sugerir ajustes na redação dos subitens 9.1 e 9.3.1.
A alteração no subitem 9.1 destina-se a revogar a cautelar anteriormente concedida, uma vez que a determinação proposta no subitem 9.3.1 dará tratamento à forma de minimizar a lacuna temporal de ociosidade da área ocupada atualmente pela Marimex.
A alteração proposta no subitem 9.3.1 tem o propósito de deixar em aberto qual o instrumento a ser utilizado para formalizar a continuidade do uso da área pelo atual arrendatário do Contrato DP/16.2000 até, no máximo, o prazo de vigência do Contrato DP/25.2000, ainda que o ministro relator tenha externado possíveis efeitos negativos da celebração de sucessivos contratos de transição.
Desse modo, acolho, em essência, o voto do relator, trazendo contribuições específicas, sobretudo a de não entrar na esfera de discricionariedade do gestor quanto à definição do instrumento adequado para possibilitar a continuidade provisória da operação pela Marimex.
Adicionalmente, pondero a favor de uma redação do subitem 9.3.1 que possa evitar a ociosidade temporária na área operada pela Marimex e, ao mesmo tempo, evitar possíveis impactos negativos na mudança pretendida no referido porto, relacionadas principalmente à instalação da pera ferroviária e do terminal de fertilizante, as quais, como bem mencionadas nos votos do relator e do revisor, são de grande importância para aumentar a eficiência portuária, tanto de exportação dos grãos quanto de importação de fertilizante.
Essa redação que proponho seria no sentido de permitir a operação provisória pela Marimex até que um dos seguintes eventos ocorram:
c. início das obras da pera ferroviária;
d. extinção do contrato da Portofer; ou
e. assinatura de contrato de novo terminal, oriundo de licitação de arrendamento para área.
Em suma, manifesto-me a favor dessa proposta para a redação do subitem 9.3.1, com a inclusão desses eventos interruptivos, por considerar que tal ajuste:
f. atenderia o objetivo de manter o terminal operando até que, de fato, ele tenha que ser desmobilizado, de modo que estaria aderente ao interesse público;
g. respeitaria a margem de discricionariedade do gestor, desde que dentro dos limites legais; e
h. possibilitaria que a SNPTA, juntamente com a SPA, avaliasse os riscos das alternativas disponíveis e adotasse a melhor delas para formalizar a continuidade provisória das operações pela Marimex, sem que tal medida pudesse provocar atrasos na construção da pera ferroviária e instalação do terminal de fertilizante.
A título exemplificativo, cito eventual risco, a ser sopesado pelo Poder Concedente, de futuros entraves e atrasos nas alterações pretendidas no referido porto, caso a arrendatária busque, novamente, por meios administrativos ou judiciais, permanecer operando na área atual após o término do prazo limite, o que, consequentemente, prejudicaria a implementação de tais mudanças no porto. 
Menciono esse risco porque há informações nos autos, juntadas na fase de comentários dos gestores (peças 165 a 172) , de que a SPA teria tentando diversos contatos com a Marimex para negociar contrato de transição, sem obtenção de resposta positiva, tendo a arrendatária optado por adotar providências judiciais para manter a sua operação por longo prazo.
Reproduzo, a seguir, trechos dos comentários trazidos aos autos pela SNPTA que trazem parte dessas informações (peça 169, p. 9-10) :
4.93. E por fim, em relação à previsão para a transição contratual da área atualmente ocupada pela Marimex (e) , é importante apontar que a Resolução Normativa nº 7/ANTAQ, em seu art. 46, dispõe que a administração do porto, mediante prévia autorização da ANTAQ, poderá pactuar a exploração de uma área ou instalação portuária com o objetivo de promover a sua regularização temporária enquanto são ultimados os respectivos procedimentos licitatórios, nas situações em que o interesse público do porto organizado ou de sua região de influência requeira a manutenção da prestação de um serviço com essa relevância, ou a continuidade de atividade regida por instrumento jurídico rescindido, anulado ou encerrado. 
4.94. De acordo com os estudos e o cronograma das obras da malha ferroviária, há a previsão de que serão necessários 18 (dezoito) meses para que as obras da pera ferroviária sejam iniciadas, tempo semelhante ao necessário para dar prosseguimento ao procedimento de licitação do terminal de fertilizantes que se pretende instalar na área em questão, podendo ser a estimativa de um tempo menor. 
4.95. Assim, há o indicativo de que a Marimex poderia continuar explorando a área por cerca de 18 (dezoito) meses mediante a assinatura de contratos de transição firmados diretamente com a SPA. 
4.96. Embora o contrato de transição só seja firmado por um período máximo de 180 (sento e oitenta) dias, é certo que podem ser celebrados sucessivos contratos até que a condição de exploração transitória da área seja atestada.
4.97. Importante apontar que a Interessada foi informada da possibilidade de celebrar contrato de transição para manter a continuidade da exploração da área, oportunidade em que informou o seu desinteresse em dar prosseguimento às tratavas administravas, eis que levaria a questão para a análise do poder judiciário, conforme se verifica do Documento SEI nº 2614641. 
4.98. Essa possibilidade de operação transitória foi reconhecida no bojo da Nota Técnica nº 29/2020/CGGC II/DGCOSNPTA/SNPTA (SEI nº 2373180) , onde foi sugerido o indeferimento do pleito de prorrogação antecipada, expansão de área e reequilíbrio econômico-financeiro ao contrato de arrendamento nº DP/16.2000 operado pela Marimex, ao dispor que "[...] inexistem óbices quanto à manutenção desta avença via contrato de transição, até o momento de consecução da efetiva destinação final da área."
4.99. Conforme já apontado, a pera ferroviária ocupará apenas parte da área atualmente operada precariamente pela Marimex. 
4.100. O restante da área (aproximadamente 90%) será destinado a um novo terminal de granéis minerais (...) "  (grifos acrescidos) 
Desse modo, ao meu sentir, o acolhimento dessa proposta, com a inclusão dos eventos interruptivos, considerando as informações fornecidas pelo gestor, amoldar-se-ia mais ao espírito da Resolução TCU 315/2020, que dispõe sobre a elaboração de deliberações que contemplem medidas a serem tomadas pelas unidades jurisdicionadas. 
Isso porque a referida resolução, especialmente mediante os arts. 13 e 14, busca, sempre que possível, uma construção participativa das deliberações deste Tribunal, levando-se em conta informações dos gestores quanto às consequências práticas da implementação das medidas aventadas e eventuais alternativas, com o propósito de aprimorar a qualidade das deliberações, tornando-as cada vez mais viáveis, claras, objetivas e com maior potencial de culminar em resultados efetivos para a administração pública ao menor custo possível.
Ante o exposto, com as mais respeitosas vênias ao eminente ministro relator, acompanho a proposta de acórdão formulada pelo ministro revisor Walton Alencar Rodrigues, uma vez que tal proposta está mais alinhada com as preocupações que externei nesta declaração de voto.
TCU, Sala das Sessões, em 5 de maio de 2021.
BENJAMIN ZYMLER
Ministro
Trata-se de denúncia, com pedido de medida cautelar, em razão de possíveis irregularidades na decisão da Secretaria Nacional de Portos e Transportes Aquaviários (SNPTA) do Ministério da Infraestrutura que indeferiu pleito de prorrogação do Contrato de Arrendamento DP/16.2000, firmado entre a Marimex Despachos, Transportes e Serviços Ltda. (arrendatária) e a Companhia Docas do Estado de São Paulo (Codesp) , atual Autoridade Portuária de Santos S.A (SPA) .
Em essência, o relator, E. Ministro Vital do Rêgo, propõe tornar efetiva a cautelar anteriormente referendada pelo Plenário, no sentido de determinar ao órgão concedente a prorrogação do Contrato DP/16.2000, anteriormente mantido com a arrendatária Marimex, a fim de que o termo final da avença coincida com o término do Contrato DP25.2000 (Portofer) .
Inicialmente, gostaria de enaltecer a qualidade do voto trazido por S. Excelência, o qual trata, com a devida fundamentação, todos os pontos essenciais veiculados na denúncia.
Comungo das preocupações do nobre Relator, com o desemprego e com a minimização da lacuna temporal de ociosidade da área, enquanto não ultimadas as providências necessárias à alteração de sua destinação e do novo arrendamento, mediante procedimento licitatório. 
Medidas necessárias devem, no entanto, ser conjugadas com outras ações previstas no próprio Plano de Desenvolvimento e Zoneamento do Porto de Santos, especialmente em relação às obras para a construção da pera ferroviária, que provavelmente dependerá de processo seletivo, com data de conclusão incerta.
E as muitas obras que se encetarão no local, com certeza, ocasionará o emprego de muitos milhares de pessoas, o que trará um balanço deveras favorável ao pleno emprego na região do Porto de Santos.
Nada obstante, divirjo de Sua Excelência ao propor a prorrogação do Contrato DP/16.2000, que já alcançou seu termo final, ou seja, trata-se de contrato findo, não prorrogado. Este Tribunal não pode determinar a prorrogação do contrato encerrado, quando já houve decisão administrativa, tomada pelo órgão competente, em sentido contrário, pela não prorrogação, uma vez que não existe interesse público, sem que se tenha verificado falha ou irregularidade nessa deliberação.
Como é cediço no ordenamento jurídico e na jurisprudência pátria, a prorrogação de contrato administrativo não configura direito adquirido do contratado, senão mera expectativa de direito, cujo deferimento dependerá do juízo de conveniência e oportunidade do poder público contratante.
Ademais, a denúncia no Tribunal de Contas da União não se pode travestir em instrumento de prorrogação de contratos de arrendamento portuário, procedimento complexo, apenas aferível pelo Poder Executivo, que aquilata a presença do interesse público.
A esse respeito, a Secretaria Nacional de Portos e Transportes Aquaviários (SNPTA) do Ministério da Infraestrutura já se manifestou pelo indeferimento pleito de dilação do ajuste contratual proposto pela Marimex, mesmo diante da apresentação de plano de investimentos pela antiga arrendatária.
Segundo informações prestadas pelo poder concedente e pela autoridade portuária, a destinação da área anteriormente arrendada à Marimex será alterada para armazenamento de fertilizantes, em plena coerência com o novo Plano de Desenvolvimento e Zoneamento do Portos de Santos, onde se prevê reordenação de áreas com especialização ("clusterização") na armazenagem e movimentação de minerais sólidos. 
Além disso, contígua à área em questão, será edificada necessária infraestrutura de pera ferroviária, que permitirá, em fluxo contínuo, operações de descarga de grãos destinados à exportação e a carga de fertilizantes importados que irão abastecer os grandes centros produtores de grãos etc. Trata-se, portanto, de notável salto em termos de racionalização e modernização do Porto de Santos.
O interesse da Administração é dar início ao processo de modernização do Porto de Santos, com o incremento de 50% na sua eficácia, em termos de capacidade de movimentação de cargas de importação e exportação, diminuindo o custo-Brasil, talvez o mais caro do mundo.
 A manutenção de contrato extinto com a Marimex, o qual, aliás, não foi precedido, em sua origem, de licitação, além de ser equivocado do ponto de vista jurídico, não conviria com o interesse público, na medida em que impediria o avanço de todas essas novas configurações modernizadoras, retardando todos os planos que conduziriam a redução do custo Brasil, em benefício de todos os brasileiros. 
A utilização do termo "prorrogação", adotado na determinação proposta por S. Excelência, alberga, em si, conteúdo semântico e jurídico de grande densidade, a transparecer status de concessão ou arrendamento. Desse modo, é mais que provável que a Marimex, diante do reconhecimento do TCU de sua condição de arrendatária, venha novamente a pleitear, em juízo, mais uma prorrogação do contrato por mais 25 anos.
De fato, não poderia ser esta Corte a definir de antemão a prorrogação de contrato, em respeito à discricionariedade do gestor. Como bem anotado pelo Revisor, Ministro Aroldo Cedraz, "se o órgão competente, após promover a análise do pleito de prorrogação contratual, no qual não consta ter havido irregularidades, negou esse direito ao atual arrendatário, a meu sentir este Tribunal estaria extrapolando suas competências ao determinar a celebração de contrato de prorrogação que, ressalte-se, o próprio gestor, dentro da sua esfera de atuação, já havia recusado a fazê-lo".
Destaco que o contrato de transição é o instrumento adequado, previsto em norma da agência reguladora, para os casos de contrato de arrendamento, cuja vigência já expirou. Via de regra, as normas editadas pela agência reguladora passam por processos de consulta pública e amplas discussões, o que tende a conferir legitimidade e segurança às escolhas regulatórias. Sem que tenha sido indicada alguma ilegalidade nesse mecanismo, não há razão para afastar, casuisticamente, sua adoção.
Não é demais relembrar que a agência, ao optar por firmar o contrato de transição, haverá de fixar prazo adequado às suas necessidades, de forma a minimizar a necessidade de prorrogação.   
Na verdade, acredito que a administração, até por conhecer mais de perto a realidade do porto, tem maior condição de escolher e de adotar as medidas mais consentâneas e apropriadas à mitigação dos riscos apurados, inclusive o de ociosidade da área. Nesse aspecto, a Secretaria Nacional de Portos e Transportes Aquaviários e a Agência Nacional de Transportes Aquaviários já aventaram a viabilidade de utilizar o contrato de transição como instrumento mais adequado a regular a manutenção da empresa Marimex, em caráter precário, na área em discussão.  
Proponho, assim, que seja determinada ao poder concedente a adoção de providências à celebração de contrato de transição, cujo termo seja condicionado a uma das seguintes hipóteses: término do Contrato DP25.2000 (Portofer) , início das obras da pera ferroviária ou novo arrendamento portuário, por ser a opção que melhor condiz com o interesse público, nos termos da minuta de acórdão a seguir:
"9.1. conhecer da presente denúncia, porquanto satisfeitos os requisitos de admissibilidade previstos nos arts. 234 e 235 do Regimento Interno/TCU, para, no mérito, considerá-la parcialmente procedente, confirmando-se os efeitos da cautelar proferida nos presentes autos;
9.2. retirar a chancela de sigiloso que recai sobre os autos, mantendo o anonimato do denunciante;
9.3. determinar à Secretaria Nacional de Portos e Transportes Aquaviários do Ministério da Infraestrutura (SNPTA/Minfra) , com fundamento no art. 250, inciso II do RITCU, que:
9.3.1. no prazo de 90 (noventa) dias, adote as providências necessárias com vistas à formalização de contrato de transição com a  Marimex Despachos, Transportes e Serviços Ltda., condicionando o termo final desse ajuste a uma das seguintes hipóteses: término do Contrato DP/25.2000; início das obras da pera ferroviária no Porto de Santos; ou novo arrendamento da área explorada sob o contrato de transição; 
9.3.2. havendo extinção antecipada do Contrato DP/25.2000, crie plano de transição de forma a possibilitar que a desocupação da área sob contrato de transição seja efetuada em consonância com a manutenção da eficiência da atividade portuária e da segurança jurídica dos trabalhadores, poder público e contratado, remetendo a este Tribunal as providências adotadas em 15 (quinze) dias, a contar do extinção do Contrato DP/25.2000;  
9.3.3. formalize, no contrato de transição, a possibilidade de acesso à área por qualquer empresa ou pessoa autorizada pela SPA, para a realização dos estudos e projetos necessários à implantação da pera ferroviária e do futuro terminal de fertilizante, se assim for necessário;
9.4.autorizar a SeinfraPortoFerrovia a monitorar o subitem 9.3;
9.5. não admitir nenhum dos postulantes como interessado ou amicus curiae nestes autos, sem prejuízo de analisar as manifestações porventura inseridas por eles no processo e de conceder-lhes cópia das peças que não contenham a chancela de sigilo, nos termos do que dispõe o art. 62 da Resolução-TCU 259/2014;
9.6. dar ciência desta deliberação ao denunciante, à Autoridade Portuária de Santos S.A. (SPA) e à Secretaria Nacional de Portos e Transportes Aquaviários (SNPTA) ."
TCU, Sala das Sessões, em 5 de maio de 2021.
WALTON ALENCAR RODRIGUES
Ministro

Autoridade Portuária de Santos S.A.; Secretaria Nacional de Portos e Transportes Aquaviários.

3. Interessados/Responsáveis: Identidade preservada (art. 55, caput, da Lei n. 8.443/1992)

Ministro Aroldo Cedraz.

13.1. Ministros presentes: Ana Arraes (Presidente), Walton Alencar Rodrigues, Benjamin Zymler, Augusto Nardes, Aroldo Cedraz (Revisor), Raimundo Carreiro, Vital do Rêgo (Relator) e Jorge Oliveira.
13.2. Ministros com voto vencido: Walton Alencar Rodrigues, Benjamin Zymler e Jorge Oliveira.
13.3. Ministro que votou na sessão de 24/3/2021: Bruno Dantas
13.4. Ministro-Substituto convocado que não participou da votação: Augusto Sherman Cavalcanti.
13.5. Ministros-Substitutos presentes: Marcos Bemquerer Costa, André Luís de Carvalho e Weder de Oliveira.

VITAL DO RÊGO

Transcrevo como parte do relatório a íntegra da última instrução elaborada pela Secretaria de Fiscalização de Infraestrutura Portuária, Hídrica e Ferroviária - SeinfraHidroferrovia (peça 175) , documento que contou com a concordância do escalão dirigente da unidade (peças 176 e 177) :
INTRODUÇÃO
	Cuidam os autos de denúncia, com pedido de medida cautelar, em razão de possíveis irregularidades contidas em decisão da Secretaria Nacional de Portos e Transportes Aquaviários (SNPTA) do Ministério da Infraestrutura (peça 5) , por meio da qual foi indeferido pedido de prorrogação do Contrato de Arrendamento DP/16.2000 (Processo 00045.002779/2016-57) , firmado entre a Marimex Despachos, Transportes e Serviços Ltda. (arrendatária) e a Companhia Docas do Estado de São Paulo (Codesp) , atual Autoridade Portuária de Santos S.A (SPA) .
HISTÓRICO 
Instrução acostada à peça 97 considerou preenchidos os requisitos de admissibilidade da presente denúncia e examinou os argumentos trazidos aos autos em decorrência das oitivas da SNPTA, SPA e Antaq, determinadas pelo Ministro Vital do Rêgo (peça 8, p. 5-6) .
 O exame preliminar, calcado nas normas vigentes e em avaliações ancoradas em premissas coerentes, com suporte fático e metodológico, buscou avaliar se: 
a) a aprovação em caráter preliminar do plano básico de investimentos vincula a administração a prorrogar o contrato; 
b) a alternativa adotada guarda correspondência com o PDZ e demais instrumentos de planejamento do porto; e 
c) existem estudos, projeções e avaliações indicando que a não prorrogação do contrato gera resultados mais vantajosos para o interesse público, com a indicação de eventuais alternativas para a transição.
Em relação ao item "a", a instrução anterior concluiu que a prorrogação do contrato não é direito subjetivo do arrendatário, mas está condicionada ao atendimento do interesse público, ainda que tenham ocorrido etapas administrativas preliminares, com a aprovação de plano de investimento apresentado pelo postulante. 
No tocante ao item "b", a instrução propôs realizar a oitiva do Ministério da Infraestrutura e da Autoridade Portuária de Santos a respeito da previsão da elaboração e publicação do novo PDZ, bem como se tal Plano terá previsão de compatibilização com as políticas de desenvolvimento urbano e regional. Propôs, ainda, perquirir de que forma ocorrerá a participação da comunidade portuária no processo de construção do novo planejamento, uma vez que não há qualquer previsão nesse sentido na recém editada Portaria 61/2020.
No que diz respeito ao item "c", a instrução propôs realizar a oitiva do Ministério da Infraestrutura e da Autoridade Portuária de Santos para que apresentem a fonte dos recursos dos investimentos pretendidos para a malha ferroviária do Porto de Santos, os quais justificariam a decisão de não prorrogar o contrato de arrendamento em questão, bem como se há previsão para a contratação do futuro operador ferroviário e também para a transição contratual da área atualmente ocupada pela Marimex.
Assim, a instrução de peça 97 propôs:
[...] realizar a oitiva da Secretaria Nacional de Portos e Transporte Aquaviário do Ministério da Infraestrutura (SNPTA) e da Autoridade Portuária de Santos (SPA) , para que, no prazo de quinze dias, informem:
a) a previsão de conclusão e publicação do novo PDZ de Santos, bem como se tal Plano terá previsão de compatibilização com as políticas de desenvolvimento urbano (município de Santos) e regional (Baixada santista) ;
b) de que forma ocorrerá a participação da comunidade portuária no processo de construção do novo planejamento;
c) qual a fonte dos recursos dos investimentos pretendidos para a malha ferroviária do Porto de Santos, os quais justificariam a decisão de não prorrogar o contrato de arrendamento da empresa Marimex;
d) a eventual previsão para a contratação do futuro operador ferroviário da malha do Porto de Santos; e
e) a previsão para a transição contratual da área atualmente ocupada pela Marimex.
Anuída pelas instâncias superiores (peças 98-99) , a medida preliminar se concretizou por meio dos ofícios 35006/2020-TCU/SEPROC e 35007/2020-TCU/SEPROC, enviados à SNPTA e à SPA, respectivamente (peças 105-106) .
Nova instrução, acostada à peça 157, foi enviada à Secretaria Nacional de Portos e Transportes Aquaviários do Ministério da Infraestrutura (SNPTA/Minfra) , em observância ao art. 14 da Resolução-TCU 315/2020 (peças 160 e 162) . 
A Abratec solicitou cópia integral do processo, em especial da instrução juntadas aos autos em 18/8/2020 (peça 161) . Despacho da Unidade Técnica propôs ao Ministro Vital do Rêgo que fosse indeferida cópia das peças não sigilosas do TC Processo 018.681/2020-4 até que o pronunciamento de mérito da Unidade Técnica fosse encaminhado ao Ministro Relator (peça 163) . 
A SNPTA/Minfra apresentou resposta em 24/8/2020 (peças 165-172) .
EXAME TÉCNICO
Argumentos apresentados pela SNPTA e pela SPA
A Nota Técnica 9/2020/DGCO /SNPTA, de 15/7/2020 (peça 148) , aduziu os seguintes argumentos em relação aos questionamentos levantados, e foi assinada conjuntamente por técnicos da SNTPA e da SPA:
 previsão de conclusão e publicação do novo PDZ de Santos, bem como se tal Plano terá previsão de compatibilização com as políticas de desenvolvimento urbano (município de Santos) e regional (Baixada santista) ; e 
 de que forma ocorrerá a participação da comunidade portuária no processo de construção do novo planejamento
A Secretaria Nacional de Portos e Transportes Aquaviários do Ministério da Infraestrutura (SNPTA) apresentou o passo a passo do processo de elaboração do PDZ do Porto de Santos, destacando que na terceira etapa foram realizadas consultas aos diversos atores instalados no Porto para identificar, sob a ótica dos operadores, os gargalos por tipo de carga, validar premissas de projeções de carga e de capacidades. Essa etapa foi considerada pela SNPTA o momento inicial da participação da comunidade portuária na elaboração do PDZ.
A Secretaria alegou que o PDZ foi amplamente debatido com a comunidade portuária e sociedade civil. Durante a fase de validação de premissas de projeção, aproximadamente 20 empresas teriam sido consultadas (players do setor) . E durante a apresentação dos resultados do PDZ e zoneamento proposto, destacando-se as impressões sobre os resultados e necessidades de cada classe, informou que aproximadamente 35 empresas e entidades teriam sido consultadas (peça 148, p. 3) .
Consignou que a Lei 12.815/2013, o Decreto 8.033/2013 e a Portaria SEP 61/2020, ao tratarem sobre o PDZ, não exigiram a realização de consulta ou audiência pública. Frisou que a empresa Marimex faz parte de pelo menos três associações (SOPESP, ABTRA e ABTP) que teriam participado de reuniões para apresentação do PDZ. 
Destacou que seria injustificada qualquer argumentação de que a destinação da área para uma nova tipologia de carga e para a implantação da pera ferroviária seja novidade ou que não tivesse ocorrido debates sobre o tema.     
Acrescentou que a Marimex, antes das reuniões para apresentação do PDZ, já estaria ciente de que a Administração Pública planejava outra destinação à área que lhe foi arrendada, sendo descabida a alegação de que fora surpreendida com a decisão de não renovação do Contrato de Arrendamento DP 16.2000.
Aduziu que as ações propostas no PDZ visariam promover uma interação mais harmônica com os munícipes, como por exemplo a concentração de terminais com atividade similares em uma mesma região (clusterização) , o que permitiria melhor gerenciamento de planos de atendimento a emergências, bem como possibilitaria à Autoridade Portuária elaborar soluções específicas para cada área e tipos possíveis de contingência. Haveria, ainda, o redirecionamento de veículos pesados para bairros menos adensados localizados na entrada do município de Santos, reduzindo a circulação de caminhões de grande porte nas vias internas do município, reduzindo a poluição e o transtorno causado ao trânsito local.
O PDZ proporia a eliminação de passagens em nível, por meio da construção de viadutos, e a supressão do cruzamento de pedestres, por meio da implantação de passarelas, reduzindo-se a poluição sonora e o risco de atropelamentos.  
As propostas de deslocamento dos terminais de contêineres de áreas altamente adensadas e as melhorias na malha ferroviária interna do Porto de Santos levariam em conta os prognósticos do Plano Nacional de Logística Portuária (PNLP) e do Plano Mestre, e a relação porto-cidade.
Frisou que a Constituição Federal atribuiu à União Federal competência privativa para legislar sobre regimento dos portos (art. 22, inc. X) , de modo que o zoneamento municipal não constituiria impedimento às alterações de zoneamento portuário.
A SNPTA informou que, a partir de dados da Cetesb, as principais fontes de poluentes atmosféricos no entorno do Porto de Santos seriam os modais de transporte, sobretudo carros e caminhões. Entre as estações que monitoram o ar na Baixada Santista, as estações Santos e Santos-Ponta da Praia teriam obtido os melhores resultados, atendendo ao padrão vigente e às metas intermediárias 2 e 3 (peça 148, p. 5) . Assim, as partículas decorrentes das operações de graneis sólidos não configurariam o principal "vilão" da qualidade do ar da região da Ponta da Praia, segundo a Secretaria. 
Pontuou que a SPA atuaria de forma efetiva e preventiva para mitigar danos ambientais decorrentes das operações portuárias, o que teria contribuído para a redução de ocorrências relacionadas à emissão de poluentes atmosféricos nos últimos anos.
Lembrou que os terminais do porto organizado são obrigados contratualmente a possuir certificação ambiental, de qualidade e de segurança do trabalho (ISO 14.001, ISO 9.001 e OHSAS 18.001, respectivamente) .
Em relação à previsão de conclusão do PDZ de Santos, informou que todos os trâmites internos já teriam sido concluídos (peça 148, p. 7) .
 qual a fonte dos recursos dos investimentos pretendidos para a malha ferroviária do Porto de Santos, os quais justificariam a decisão de não prorrogar o contrato de arrendamento da empresa Marimex
A SNPTA apontou que o sistema ferroviário interno do Porto Organizado de Santos possui aproximadamente 100 quilômetros de vias férreas internas, 75% delas na margem direita e 25% na margem esquerda. Acrescentou que seriam divididas em três classes distintas: a) vias principais; b) vias secundárias; e c) vias de acesso aos clientes. Atualmente, os investimentos realizados nas vias principais e nas secundárias seriam de responsabilidade da Portofer, sob o contrato DP 25.2000, Sociedade de Propósito Específico (SPE) formada por um consórcio de concessionárias responsável pela movimentação ferroviária na malha portuária do Porto Organizado (peça 148, p. 7) .
Os investimentos previstos para o novo contrato de acesso ferroviário de Santos remontariam montante da ordem de R$ 1,5 bilhão (valor preliminar) para os próximos 5 anos. Estariam previstos, ainda, investimentos na "ferradura" operada pela MRS da ordem de R$ 1,3 bilhão (valor preliminar) .
A Secretaria mencionou ainda que haveria investimentos previstos para diversas áreas (STS 14, STS 20, STS 04, etc.)  
 a eventual previsão para a contratação do futuro operador ferroviário da malha do Porto de Santos 
A Secretaria informou que, em conjunto com a SPA, vêm há alguns meses estudando uma proposta de novo modelo econômico-regulatório a ser adotado ante à provável extinção antecipada do Contrato DP/ 25.2000, celebrado entre a SPA e a Portofer Transportes Ferroviários Ltda., para a gestão do sistema de acesso ferroviário interno do Porto Organizado de Santos.
Aduziu que foi elaborada a Nota Técnica 8/2020/DGCO /SNPTA propondo uma modelagem preliminar de contratação a ser adotada. Pendente de discussão por meio de consulta pública (prevista para ocorrer nos próximos 150 dias) e de aprovação das consultorias jurídicas e da Corte de Contas, o modelo teria por objetivo apresentar soluções para aperfeiçoar o arranjo contratual vigente, garantindo transparência, governança e o aumento de investimentos na infraestrutura de acesso terrestre do Porto de Santos.
Alegou que o BNDES foi contratado com o fito de obter apoio e suporte na execução da Avaliação Econômico-Financeira da SPA, para a definição da modelagem de desestatização e para a formatação final do Projeto e a sua licitação. Conforme cronograma previsto, há a estimativa de que em 7/8/2021 esteja pronta uma proposta de modelagem de desestatização, incluindo o estudo com a destinação do sistema de vias terrestres do porto, para ser discutido em audiência pública.
a previsão para a transição contratual da área atualmente ocupada pela Marimex
A SNPTA consignou que a Resolução Normativa 7/Antaq, em seu art. 46, dispõe que a administração do porto, mediante prévia autorização da Antaq, poderá pactuar a exploração de uma área ou instalação portuária com o objetivo de promover a sua regularização temporária enquanto são ultimados os respectivos procedimentos licitatórios, nas situações em que o interesse público do porto organizado ou de sua região de influência requeira a manutenção da prestação de um serviço com essa relevância, ou a continuidade de atividade regida por instrumento jurídico rescindido, anulado ou encerrado.
Alegou que, de acordo com os estudos e o cronograma das obras da malha ferroviária, haveria a previsão de 18 meses para que as obras da pera ferroviária sejam iniciadas, tempo semelhante ao necessário para dar prosseguimento ao procedimento de licitação do terminal de fertilizantes que se pretenderia instalar na área em questão. 
Destacou que a Marimex teria sido informada de que poderia continuar explorando a área por cerca de 18 meses mediante assinatura de contratos de transição firmados diretamente com a SPA. No entanto, a empresa não teria manifestado interesse em dar prosseguimento às tratativas administrativas, optando por levar a questão para análise do Poder Judiciário.
Informou que a possibilidade de operação transitória teria sido reconhecida no bojo da Nota Técnica 29/2020/CGGC II/DGCO-SNPTA/SNPTA, que teria sugerido o indeferimento do pleito de prorrogação antecipada, expansão de área e reequilíbrio econômico-financeiro do contrato de arrendamento DP 16.2000 operado pela Marimex, ao dispor que "inexistem óbices quanto à manutenção desta avença via contrato de transição, até o momento de consecução da efetiva destinação final da área".
Alegou que a pera ferroviária ocuparia apenas 10% da área atualmente operada precariamente pela Marimex, o restante da área seria destinado a um novo terminal de granéis minerais. 
A Nota Técnica 9/2020/DGCO /SNPTA aduziu que a Corte de Contas teria reconhecido a competência ministerial para decidir o mérito de matérias dessa natureza, frisando que mesmo que houvesse interesse público na manutenção das atividades de movimentação de carga geral na área, o que entende que não há, a decisão de política pública seria a realização de licitação e não a prorrogação da avença. Assim, concluiu não haver fundamento na manutenção da cautelar deferida.
Foi ainda juntada aos autos a seguinte documentação: a) proposta para novo modelo da Portofer, de maio de 2020 (peça 114) ; b) apresentação do PDZ2020 do Porto de Santos e proposta de Modelagem do Acesso Ferroviário do Porto de Santos ao TCU (peça 115) ; c) listas de presença de reuniões voltadas à discussão do Novo PDZ (peças 116-138 e 146) ; d) Nota Técnica 8/2020/DGCO /SNPTA, de 12/7/2020 (peça 139) ; e) mensagem eletrônica de 8/5/2020 do Diretor-Presidente da Marimex ao Sr. Bruno Stupello, informando que o Tribunal Regional Federal da 1ª Região concedeu medida liminar mantendo a vigência do contrato de arrendamento celebrado entre a Codesp e a Marimex (peça 140) ; f) diversas comunicações encaminhando o Estudo de Viabilidade Técnica, Econômica e Ambiental - EVTEA da área STS53 no Porto de Santos/SP, para servir de base para o arrendamento de um terminal de movimentação e armazenagem de Granéis Minerais (peça 141) ; g) Plano de Desenvolvimento e Zoneamento - PDZ de junho/2020 (peça 142) ; e h) Nota Técnica 9/2020/DGCO /SNPTA, de 15/7/2020 (peça 148) .
Manifestação juntada aos autos pela Associação Nacional de Transportadores Ferroviários (ANTF) e pela Associação Brasileira dos Terminais de Contêineres - Abratec (peças 69-75 e 87-93 e 95)  
A Associação Brasileira dos Terminais de Contêineres (ABRATEC) defendeu a necessidade de revogação da medida cautelar concedida pelo Acórdão 1200/2020-TCU-Plenário, e o julgamento pela total improcedência da presente denúncia. Destacou as tentativas da autoridade portuária em firmar contrato de transição com a Marimex, a qual se mostrou desinteressada (peça 69) .
Juntou: a) peças do Agravo de Instrumento 1012585-04.2020.4.01.0000 (peças 69-70) ; b) comunicados do Porto de Santos à empresa Marimex convidando-a à assinatura de Contrato de Transição (peça 71, p. 2; peça 72, p. 2-3) ; c) minuta do contrato de transição (peça 73) ; d) decisão do Desembargador Federal Daniel Paes Ribeiro, de 8/6/2020, indeferindo o pedido de concessão da tutela recursal de urgência no Agravo de Instrumento 1012585-04.2020.4.01.0000, processo referência 1025498-03.2020.4.01.3400 (peça 74) .
Trouxe, ainda, manifestação, requerendo (peça 75) : a) revogação da cautelar concedida pelo Acórdão 1200/2020-TCU-Plenário; b) deferimento de ingresso no processo, habilitando a ABRATEC como interessada e amicus curiae; c) vista e cópia dos presentes autos; d) prazo de 15 dias para manifestação complementar; e) sustentação oral; f) interposição de recursos; e g) a improcedência da presente denúncia.  
Em 23/6/2020, a ABRATEC apresentou nova petição (peça 87) requerendo a imediata revogação da medida cautelar concedida pelo Acórdão 1200/2020-TCU-Plenário, argumentando que:
a) há grave periculum in mora reverso, tendo em vista a licitação dos terminais de celulose STS14 e STS14A agendada para 28/8/2020, uma vez que a manutenção da medida cautelar implicará na sub precificação das outorgas e na perda de atratividade do certame, causando dano ao erário;
b) inexiste qualquer periculum in mora em desfavor da Marimex, tendo em vista que a Autoridade Portuária ofereceu, antes do término da vigência contratual, a celebração do Contrato de Transição, que não se concretizou por inércia da própria Marimex; 
c) inexiste qualquer fumus boni iuris referente à prorrogação do Contrato de Arrendamento DP/16.2000, considerando que o Poder Concedente possui discricionariedade para dispor sobre a melhor destinação da área e a solução que melhor atenda ao interesse público;
d) a construção da pera ferroviária se justifica mediante robustos estudos de viabilidade e vantajosidade; e 
e) inexiste parecer favorável de qualquer dos entes envolvidos (SNPTA, Antaq e SPA) no processo de prorrogação da Marimex, os quais expressamente se opuseram ou fizeram ressalvas à prorrogação.  
Juntou, ainda:
a) o edital do Leilão 1/2020-Antaq, para o arrendamento de área e infraestrutura pública para a movimentação e armazenagem de carga geral, especialmente celulose, localizada dentro do porto organizado de Santos, denominada STS14 (peça 88) ;
b) o documento denominado seção D - Operacional, contendo os estudos preliminares sobre as operações a serem realizadas na área STS14, destinada à movimentação e armazenagem de celulose no Porto de Santos/SP (peça 89) ;
c) o documento denominado seção C - Engenharia, contendo os estudos preliminares de engenharia e afins sobre a área STS14, destinada à movimentação e armazenagem de celulose no Porto de Santos/SP (peça 90) ;
d) o edital do Leilão 2/2020-Antaq, para o arrendamento de área e infraestrutura pública para a movimentação e armazenagem de carga geral, especialmente celulose, localizada dentro do porto organizado de Santos, denominada STS14A (peça 91) ;
e) o documento denominado seção C - Engenharia, contendo os estudos preliminares de engenharia e afins sobre a área STS14A, destinada à movimentação e armazenagem de celulose no Porto de Santos/SP (peça 92) ; e
f) o documento denominado seção D - Operacional, contendo os estudos preliminares sobre as operações a serem realizadas na área STS14A, destinada à movimentação e armazenagem de celulose no Porto de Santos/SP (peça 93) .
A Associação Nacional dos Transportadores Ferroviários - ANTF juntou manifestação acostada à peça 95, por meio da qual alegou ser uma entidade civil que congrega todas as concessionárias privadas de ferrovias de carga que operam a malha brasileira. Discorreu acerca da capacidade da malha ferroviária e da previsão de investimentos e expansão para os próximos anos. Acrescentou ser necessária a ampliação da capacidade do Porto de Santos e sua otimização para que não se torne um gargalo indesejado no escoamento de produtos e cargas (peça 95, p. 5) .
Discorreu acerca da operação ferroviária dentro do porto organizado, destacando que a extensão da malha portuária é de 100 quilômetros, movimentando 27% das cargas do Porto. Elencou problemas atuais da malha interna, como necessidade de diversas manobras e fracionamento, além da existência de terminais não atendidos pela ferrovia (peça 95, p. 7) .
Ressaltou que a Pera Ferroviária de Outeirinhos, conjugada com outras obras, aumentará a capacidade de recepção de cargas. Ademais, as composições que atualmente retornam vazias passarão a retornar com fertilizantes.
Em 2019 o Porto movimentou por meio das ferrovias 41,8 milhões de toneladas. Com a projeção das demandas e capacidade, e considerando a renovação da Malha Paulista, MRS e FCA, a movimentação ferroviária dentro do porto poderá atingir 86 milhões de toneladas (peça 95, p. 8) .
Em 2019 aprovou-se novo Plano Mestre para o Porto de Santos. Alinhado a este, elaborou-se novo PDZ, com a clusterização de áreas do porto. A movimentação de cargas em 2019 foi de 130 milhões de toneladas. A projeção para 2040 é de 215 milhões de toneladas.
O investimento para melhoria da ferrovia refere-se a um conjunto de investimentos para ampliação e otimização de todo o porto e não apenas a construção da pera ferroviária de Outeirinhos (peça 95, p. 11) .
  O debate para a construção da pera ferroviária teve início há mais de 10 anos. Trata-se de tema amplamente estudado e debatido. A implantação da pera permitirá a circulação de trens em sistema praticamente fechado, reduzindo a necessidade de fracionamento das composições e do número de manobras. As obras devem ser executadas em, no máximo, 3 anos (peça 95, p. 12) .
A ampliação da capacidade ferroviária proporcionará o funcionamento mais eficiente do terminal e o frete de retorno associado à exportação de granéis sólidos vegetais. A ampliação é considerada nas novas licitações de terminais portuários do STS14 e STS14A, com fundamento no Plano Mestre vigente. Assim, as melhorias atendem ao interesse público, tanto pelo alinhamento com as políticas públicas federais de fomento do setor ferroviário quanto pelos ganhos de eficiência da logística nacional (peça 95, p. 13) .     
Por fim, a ANTF espera que seja reconhecida a necessidade de realização de investimentos ferroviários no Porto de Santos, inclusive com a implantação da pera ferroviária na região de Outeirinhos (peça 95, p. 14) .
Em 30/7/2020 a ABRATEC solicitou cópia das peças juntadas ao processo após 24/7/2020 (peça 151) . Em 3/8/2020, a Central de Atendimento ao Cidadão do TCU forneceu cópia criptografada dos autos, TC Processo 018.681/2020-4 (peça 156) .
A ABRATEC informou que em 28/7/2020 o Desembargador Carlos Augusto Pires Brandão, relator do Agravo de Instrumento 1022420-16.2020.4.01.0000, revogou cautelar que impedia a conclusão do PDZ do Porto de Santos (peça 152, p. 1) . Juntou a decisão (peça 153) .
Destacou a necessidade de revogar, de imediato, a medida cautelar concedida pelo Acórdão 1200/2020-TCU-Plenário, e informou a conclusão do PDZ, publicado no Diário Oficial da União em 29/7/2020 (peça 152, p. 3) . Tal plano impede a prorrogação do contrato da Marimex por incompatibilidade do pleito com o planejamento setorial. Relembrou a necessidade de se construir uma pera ferroviária na área atualmente ocupada pela Marimex, a fim de viabilizar ganhos de capacidade (peça 152, p. 4) . Juntou o PDZ do Porto Organizado de Santos (peças 154-155) . 
Análise da SeinfraPortoFerrovia
Inicialmente, cabe registrar que a Portaria-Minfra 1.620/2020, de 28/7/2020, que aprovou o novo Plano de Desenvolvimento e Zoneamento (PDZ) do Porto de Santos, foi publicada no Diário Oficial da União em 29/8/2020 (https://www.in.gov.br/web/dou/-/portaria-n-1.620-de-28-de-julho-de-2020-269159201) . As respostas apresentadas pela SNPTA, respaldada com os registros de reuniões com representantes de diversos segmentos atuantes no complexo portuário (peças 116 a 138) , permitem concluir com houve discussão a respeito do planejamento do setor com os principais interessados. Dessa forma, considera-se elididos os apontamentos referentes a essa questão.
Quanto à compatibilização do referido Plano com as políticas de desenvolvimento urbano e regional, não ficou evidenciado pelos respondentes que tenha havido escuta ou tentativa de composição junto a representantes dos municípios e das comunidades diretamente afetadas pela atividade portuária na Baixada Santista. Embora, como ressaltado pela SNPTA, a Constituição Federal tenha atribuído privativamente à União legislar sobre o regime dos portos (art. 22, inciso X da CF/1988) , entende-se que o planejamento particularizado de cada porto não pode se descuidar dos impactos gerados na vida citadina circundante, sob pena de infringência ao interesse público, objetivo supremo da Administração. 
Não obstante a falta de comprovação de atendimento às demandas locais, pode-se inferir que os gestores consideraram, ainda que parcialmente, as externalidades negativas da movimentação portuária nas áreas adjacentes, bem como buscaram atenuar alguns dos conflitos que afligem a população da cidade de Santos. Entende-se, portanto, que o apontamento inicial a respeito dessa questão foi mitigado.
Em relação à fonte de recursos para a implantação da pera ferroviária planejada, resumidamente, o Ministério afirmou que os investimentos deverão ser rateados pelos usuários, conforme a movimentação de cargas de cada um, à exceção dos valores passíveis de individualização para usuários específicos, os quais seriam desconsiderados do valor do rateio geral e direcionados para pagamento daquele que deu ensejo ao gasto. 
No caso de investimentos nas vias de acesso aos clientes (interna às áreas de arrendamentos) , a responsabilidade dos investimentos seria dos arrendatários das áreas que receberiam as linhas ferroviárias para movimentação de suas cargas.  
Quanto ao futuro operador ferroviário da malha do Porto de Santos, a SNPTA e a SPA propuseram novo modelo econômico-regulatório a ser adotado ante a provável extinção antecipada do Contrato DP/25.2000, celebrado entre a SPA e a Portofer Transportes Ferroviários Ltda. No entanto, informaram que tal modelo ainda será debatido em audiência pública, prevista para ocorrer daqui a 5 meses (peça 148, p. 9) .
A modelagem preliminar de contratação que se pretende adotar encontra-se na Nota Técnica 8/2020/DGCO /SNPTA, de 12/7/2020 (peça 139) . Tal proposta contemplaria a infraestrutura explorada pela Portofer (peça 139, p. 1) .
A Nota consignou que a infraestrutura de acesso ferroviário ao Porto de Santos, ao invés de um ambiente calcado na competição, fundada no binômio escassez/exclusividade, deveria representar uma convergência cooperativa de interesses, em benefício de todos os agentes envolvidos no ecossistema portuário santista, mediante a atração de robustos investimentos, articulados sob um regime de não-lucratividade, amplo acesso e governança transparente e aberta, buscando-se a construção de um ambiente de não-rivalidade e não-exclusividade, no qual a oferta de um monopólio se mostraria inviável e indesejável. (peça 139, p. 10) .
Acrescentou que a inserção de um novo agente na parte final da malha logística ferroviária que chega ao Porto de Santos poderia possibilitar que o titular da parte residual da malha nacional, sujeito a baixíssimos riscos de engenharia e implementação, sem nenhum incentivo para a captação de novas cargas, tomasse decisões que vinculem as atividades dos agentes que se comprometem a investir na malha que atualmente se conecta ao Porto de Santos (peça 139, p. 10) .
Assim, a Nota sustentou que a assunção do sistema ferroviário interno ao Porto de Santos por terceiro dissociado das operações logísticas conduzidas no complexo portuário poderia eventualmente produzir incentivo à captura de "last mile profits", ou seja, lucros extraordinários decorrentes da posição dominante própria à malha ferroviária próxima ao porto de Santos, extraindo-se rendas tanto dos produtores, donos das cargas movimentadas quanto dos terminais localizados no Porto, desincentivando a utilização do modal ferroviário (peça 139, p. 11) .
A Nota consignou que a competição no desvio ferroviário santista não configuraria a melhor solução para a gestão da infraestrutura de acesso ferroviário ao Porto de Santos, visto que o último trecho da malha não poderia ser visto, isoladamente, como fonte de receitas e remuneração de capitais privados, capturando todo o valor dos trechos anteriores (ferrovias) ou posteriores (terminais portuários) .      
Asseverou que dadas as características jurídico-econômicas da infraestrutura de acesso ferroviário ao Porto de Santos, seria possível concluir que o arranjo jurídico a ser adotado deve observar os princípios da associatividade e colaboração (peça 139, p. 12, item 73) .
Destacou que, contrariamente à atual dinâmica do contrato DP/25.2000, titulado por uma sociedade limitada com baixo padrão de governança corporativa, seria desejável que o modelo de gestão do acesso ferroviário ao Porto de Santos cristalizasse dinâmica com elevados padrões de governança, como a independência da administração da Sociedade de Propósito Específico (SPE) , entre outros pontos (peça 139, p. 13) .
Devido à natureza do ativo em comento, deveria haver vedação expressa de que a SPE cobrasse qualquer espécie de tarifa que remunere seu capital ou que contenha qualquer espécie de escopo lucrativo, devendo apenas promover o rateio dos custos associados à gestão da malha, incluindo a amortização dos investimentos realizados.
No entendimento da SNPTA, deveria ser incentivado que as concessionárias ferroviárias participassem da governança interna da SPE. Os operadores ferroviários deveriam ter livre e amplo acesso na gestão ferroviária santista (peça 139, p. 14) .
A Secretaria enumerou também alguns dos cuidados a serem tomados: a) adotar instrumentos para evitar vantagens extraordinárias auferidas pelos operadores da malha santista, visando-se o rateio proporcional conforme movimentações efetivamente realizadas, coibindo comportamentos oportunísticos (free riding) ; b) impedir a obtenção de receitas extraordinárias pelo "sobreinvestimento" na malha santista; c) impedir a captura de "margens ocultas" no trecho final de Santos, por meio da transparência dos custos e da disputa de margens nos centros produtores; d)  evitar que a gestora da malha priorize as próprias cargas, em detrimento de cargas de terceiros; e)  exigir investimentos compulsoriamente; f) permitir o ingresso de empresas envolvidas no setor ferroviário dentro do capital da SPE, desde que credenciadas perante à ANTT; g) garantir a oferta, franco acesso à malha santista e compliance antitruste (peça 139, p. 14-16) .   
Nota-se, assim, que o Ministério descreveu as características desejáveis que eventual operador ferroviário da malha do Porto de Santos deverá possuir, sem que haja atualmente qualquer previsão para a contratação, conforme demandado na oitiva encaminhada.
De modo análogo, mencionou que os investimentos deverão ser rateados pelos usuários, sem nominar claramente quem seriam esses agentes, se está se referindo aos terminais portuários ou aos operadores ferroviários, bem como não especificou de que forma ocorrerá esse rateio. Por fim, não foi apresentada na resposta à oitiva qualquer definição acerca da transição contratual da área ocupada atualmente pela Marimex.
Portanto, pode-se concluir que até o momento não há transparência por parte da SNPTA e da SPA sobre quem arcará com os custos da pretendida remodelação da infraestrutura ferroviária do Porto de Santos, de que forma esses valores seriam cobrados dos usuários e repassados ao responsável pela obra, tampouco quem será o operador da malha interna, em substituição à Portofer, a qual, conforme reconhecido pelos próprios gestores, vem operando com baixos padrões de governança corporativa mediante o contrato DP/25.2000.
Ainda que se tenha um Plano de Desenvolvimento e Zoneamento recém aprovado, em consonância com o Plano Nacional de Logística Portuária e o Plano Mestre de 2019, é preciso que a SNPTA e a SPA avancem na concretização dos estudos apresentados. Por exemplo, sequer foram endereçadas as obras de ampliação e otimização do Porto previstas no PDZ, bem como não há estudos para nova destinação da área remanescente do contrato DP/16.2000 diminuída da linha férrea, o que ilustra o longo caminho a ser percorrido. 
Nessa mesma esteira, nota-se que o novo modelo econômico-regulatório a ser adotado para a gestão do sistema de acesso ferroviário interno do Porto Organizado de Santos, apresentado pela Nota Técnica 8/2020/DGCO /SNPTA, de 12/7/2020, encontra-se em fase embrionária, conforme revela o cronograma apresentado na figura 4 da Nota Técnica 9/2020/DGCO /SNPTA (peça 148, p. 9) .    
Depreende-se do item 5.2.3 da Nota Técnica 8/2020 (peça 139, p. 13) que a Sociedade de Propósito Específico (SPE) de que trata a nova modelagem de operação do Porto deve ser criada antes dos investimentos de ampliação e otimização, uma vez que tal entidade deverá arcar com os respectivos custos, que são significativos. 
Cabe novamente destacar que o Tribunal determinou à SPA que não renove o contrato DP 25/2000 com a Portofer, cuja vigência expira em 27/6/2025, conforme Acórdão 1480/2020-TCU-Plenário, de relatoria do Ministro Walton Alencar Rodrigues. A morosidade da SNPTA e da SPA em dar publicidade e buscar implementar a nova estrutura para a exploração da malha ferroviária que atende ao Porto de Santos prejudica não só o caso concreto, mas todo o complexo portuário, conforme se verifica em outros processos em trâmite no Tribunal, como os TC Processo 026.601/2020-6, representação sobre o leilão dos terminais de celulose, e TC Processo 027.620/2019-0, auditoria operacional sobre o compartilhamento da malha ferroviária.  
Desse modo, não se afigura razoável que a área objeto do contrato DP/16.2000 fique desocupada, aguardando a ação futura dos gestores, no que tange à remodelação física e contratual da malha ferroviária do Porto de Santos. Cabe relembrar mais uma vez que a SNPTA e a SPA têm demonstrado grande letargia na resolução dessa questão. Outrossim, tal desocupação resultaria em impactos econômicos e sociais negativos, como por exemplo, a expressiva demissão de funcionários em meio a um grave cenário de pandemia, até que sejam realizados os procedimentos cabíveis para remodelação contratual da malha ferroviária e para nova destinação da área remanescente. 
Por todo o exposto, não parece adequado que a área arrendada reste vaga até o início das obras da pera ferroviária, quando se vislumbra as etapas ainda necessárias para a efetivação dessa proposta e o histórico da atuação da SNPTA e da SPA sobre o tema. 
Entretanto, também se entende que não se pode permitir a permanência da arrendatária Marimex na área em questão sem contrato válido com o poder público. Embora a SNPTA tenha oferecido à empresa a pactuação de contrato de transição, constata-se que essa não seria a única opção para o poder concedente, pois não há vedação à proposição de prorrogação do contrato de arrendamento com prazo menor do que o prazo original. A assinatura de contrato com vigência reduzida, ainda que de forma sucessiva, pode prejudicar a arrendatária em questões negociais de longo prazo.
Desse modo, entende-se que a medida cautelar referendada por meio do Acórdão 1200/2020-TCU-Plenário, de relatoria do Ministro Vital do Rêgo, pode ser revogada, no entanto determinando-se à SNPTA que, no prazo de 90 dias, adote as providências necessárias para formalizar com a arrendatária Marimex as condições de ocupação da área referente ao contrato DP/16.2000, até o início efetivo da construção da pera ferroviária, em atenção aos arts. 3º, inciso V e 5º da Lei 12.815/2013.
Ou seja, propõe-se que seja determinado que o Poder Concedente se abstenha de modificar a destinação da área atualmente ocupada pela Marimex até que avance na definição do modelo a ser adotado para a gestão do acesso ferroviário no Porto de Santos, bem como ocorra o efetivo início das intervenções na estrutura ferroviária. 
Tal medida visa evitar prejuízo ao erário decorrente da desocupação da área até que ocorra a realização da obra e a definição do modelo a ser adotado na operação ferroviária do porto, bem assim evitar insegurança jurídica advinda da incerteza que atualmente paira sobre o tema. A própria Secretaria Nacional de Portos informa que estaria em análise, inclusive, o encerramento antecipado do contrato firmado com a Portofer.
Propõe-se, por fim, recomendar à SNPTA que verifique a conveniência e oportunidade de pactuar com a arrendatária Marimex a ocupação da área referente ao contrato DP/16.2000 até a data de vigência do contrato DP 25/2000, 27/6/2025, de forma a minimizar a lacuna temporal de ociosidade da área. 
CONCLUSÃO
O presente processo tratou de denúncia, com pedido de medida cautelar, em razão de possíveis irregularidades contidas em decisão da Secretaria Nacional de Portos e Transportes Aquaviários (SNPTA) do Ministério da Infraestrutura e a da Companhia Docas do Estado de São Paulo (Codesp) , atual Autoridade Portuária de Santos S.A (SPA) , em razão de indeferimento de pedido de prorrogação do Contrato de Arrendamento DP/16.2000, firmado entre a Marimex Despachos, Transportes e Serviços Ltda. e a Companhia Docas do Estado de São Paulo, atual Autoridade Portuária de Santos S.A (SPA) .
Em decisão liminar datada de 8/5/2020, o Exmo. Ministro Relator Vital do Rêgo determinou cautelarmente à SNPTA que se abstenha de dar nova destinação à área do terminal, suspendeu os efeitos da cláusula extintiva do contrato, até que o Tribunal se pronuncie, no mérito, sobre a matéria e determinou a oitiva da SNPTA, da SPA e da Antaq sobre os indícios de irregularidades. O Pleno do Tribunal, por meio do Acórdão 1200/2020-TCU-Plenário, de 13/5/2020, referendou as medidas adotadas pelo Relator. 
Após a análise da documentação encaminhada pelo denunciante e das manifestações encaminhadas pela SNPTA, SPA e Antaq, a unidade técnica constatou que o deslinde dos pontos impugnados na denúncia está atrelado à verificação de condicionantes que foram objeto de oitiva à SNPTA e à SPA (peças 105 e 106) . Assim, foi demandado que os gestores apresentassem:
a) a previsão de conclusão e publicação do novo PDZ de Santos, bem como se tal Plano terá previsão de compatibilização com as políticas de desenvolvimento urbano (município de Santos) e regional (Baixada santista) ;
b) de que forma ocorrerá a participação da comunidade portuária no processo de construção do novo planejamento;
c) qual a fonte dos recursos dos investimentos pretendidos para a malha ferroviária do Porto de Santos, os quais justificariam a decisão de não prorrogar o contrato de arrendamento da empresa Marimex;
d) a eventual previsão para a contratação do futuro operador ferroviário da malha do Porto de Santos; e
e) a previsão para a transição contratual da área atualmente ocupada pela Marimex.
A análise dos novos documentos encaminhados pelos gestores permitiu constatar que os apontamentos 'a' e 'b' podem ser considerados elididos. Entretanto as questões referentes aos itens 'c', 'd', e 'e' não foram atendidas de forma satisfatória pela SNPTA e pela SPA.
Verificou-se que ainda permanece obscuro o modelo de gestão da malha ferroviária do porto a ser implementado, incluindo a definição responsável pela execução da obra e de que forma serão financiadas as intervenções na estrutura. Tal indefinição gera insegurança jurídica e sequer permite o início da construção da pera ferroviária, tornando contrário ao interesse público, por ora, a modificação da destinação da área ocupada pela Marimex.
Dada a atual situação de incerteza e morosidade para resolução das questões referentes ao acesso ferroviário do porto, entende-se menos danoso que a arrendatária Marimex permaneça com a exploração da área até que se verifique o efetivo início da implantação da pera ferroviária pretendida. Tal situação demanda a prévia definição do responsável pelo empreendimento e a transparência quanto à fonte de recursos, o que não se verifica atualmente na documentação apresentada pela SNPTA e pela SPA.
A manifestação da SNPTA/Minfra acerca da instrução acostada à peça 157 (peças 165-172) , em observância ao art. 14 da Resolução-TCU 315/2020, não alterou a conclusão formulada naquela oportunidade, à exceção do prazo oportunizado à Secretaria para dar cumprimento à determinação proposta, em relação ao qual propor-se-á a sua dilação. 
No tocante à extensão de prazo da determinação proposta no item 'b', esta Unidade Técnica mostra-se de acordo. 
Entretanto, no tocante ao item 'c' do encaminhamento então sugerido, conforme art. 48, inciso V, da Resolução Normativa-Antaq 7/2016, a vigência do contrato de transição é de "até 180 (cento e oitenta) , improrrogável, ou até que se encerre o processo licitatório da área em questão, o que ocorrer primeiro". Ocorre que, apenas para a realização de consulta pública sobre o novo modelo de gestão ferroviária, esta previsto o prazo de 150 dias (peça 169, p. 9) . Destarte, muito provavelmente o início das obras da pera ferroviária ocorrerá no prazo limite de 180 dias. 
O poder concedente entende que "embora o contrato de transição só seja firmado por um período máximo de 180 (sento e oitenta) dias, é certo que podem ser celebrados sucessivos contratos até que a condição de exploração transitória da área seja atestada".  Porém, tal solução carrega um grau de incerteza maior do que a celebração de um único contrato que contemple o tempo necessário à extinção do contrato com a Portofer. 
Por seu turno, o art. 11 da Resolução-TCU 315/2020 estabelece que as recomendações são sugestões de melhorias, ou seja, não possuem caráter cogente, cabendo à "unidade jurisdicionada avaliar a conveniência e oportunidade de implementá-las". Dessa forma, entende-se que a recomendação proposta no item 'c' do encaminhamento pregresso não invade o poder discricionário do gestor. 
Desse modo, opta-se pela manutenção da recomendação formulada no item 'c' da instrução pretérita, apenas modificando ligeiramente a redação para contemplar a possibilidade do término antecipado do contrato DP 25.2000, celebrado com a Portofer, pois o Poder Concedente reconheceu essa possibilidade anteriormente, como evidenciado na instrução anterior (peça 157, p. 4) . 
Por derradeiro, não há elementos adicionais que sugiram outras alterações na proposta formulada à peça 157.
Além disso, a manifestação de peças 165-172 reforçou o compromisso da SNPTA em envidar esforços para a manutenção da Marimex na área objeto do Contrato DP/16.2000 até o início efetivo da construção da pera ferroviária ou até o início da implantação do novo terminal de fertilizantes, o que ocorrer primeiro.
PROPOSTA DE ENCAMINHAMENTO
Ante o exposto, submetem-se os autos à consideração superior, propondo:
a) Revogar a medida cautelar que paira sobre os autos;
b) 	Determinar à Secretaria Nacional de Portos e Transportes Aquaviários do Ministério da Infraestrutura (SNPTA/Minfra) , com fundamento no art. 250, inciso II do RITCU que, no prazo de 90 dias, adote as providências necessárias para formalizar com a arrendatária Marimex as condições de ocupação da área referente ao contrato DP/16.2000, até o início efetivo da construção da pera ferroviária, em atenção aos arts. 3º, inciso V e 5º da Lei 12.815/2013; 
c) Recomendar à SNPTA/Minfra, com fundamento no art. 250, inciso III do RITCU que verifique a conveniência e oportunidade de pactuar com a arrendatária Marimex a ocupação da área referente ao contrato DP/16.2000 até a data de vigência do contrato DP 25/2000, 27/6/2025, ou até o encerramento antecipado desse contrato, de forma a minimizar a lacuna temporal de ociosidade da área; e
d) Nos termos do art. 8º da Resolução-TCU 315, de 2020, fazer constar, na ata da sessão em que estes autos forem apreciados, comunicação do relator ao colegiado no sentido de monitorar a recomendação contidas no item "c".
e)	Arquivar os autos, com fundamento no art. 169, inciso V do RITCU.
É o Relatório.

não há.

Não atuou.

DENÚNCIA. POSSÍVEIS IRREGULARIDADES EM DECISÃO DA SECRETARIA NACIONAL DE PORTOS E TRANSPORTES AQUAVIÁRIOS EM NÃO PRORROGAR CONTRATO DE ARRENDAMENTO EM ÁREA DE ARMAZENAMENTO DE CARGAS NO PORTO DE SANTOS. ADOÇÃO DE MEDIDA CAUTELAR. CONHECIMENTO. PROCEDÊNCIA PARCIAL DA DENÚNCIA. DETERMINAÇÃO. CIÊNCIA.

DENÚNCIA (DEN)

Secretaria de Fiscalização de Infraestrutura Portuária e Ferroviária (SeinfraPortoferrovia).

Cuidam os autos de denúncia com adoção de medida cautelar em razão de possíveis irregularidades em decisão da Secretaria Nacional de Portos e Transportes Aquaviários (SNPTA) do Ministério da Infraestrutura, pelo indeferimento de pedido de prorrogação do Contrato de Arrendamento DP/16.2000, firmado entre a Marimex Despachos, Transportes e Serviços Ltda. (arrendatária) e a Companhia Docas do Estado de São Paulo (Codesp) , atual "Autoridade Portuária de Santos S.A (SPA) ".
Esse contrato tinha como prazo final a data de 8/5/2020 e, apesar de a arrendatária ter apresentado intenção de prorrogação com apresentação de estudos e proposta de investimentos, a SNPTA optou por indeferir o pleito, em face da previsão de alteração da destinação da área, atualmente de movimentação de cargas, para um terminal de fertilizantes. Essa decisão, segundo dados da denúncia, havia sido tomada sem embasamento nas diretrizes do Plano de Desenvolvimento e Zoneamento (PDZ) do Porto de Santos então vigente e sem fundamentar qual seria a opção mais vantajosa para a União no curto, no médio e no longo prazos.
Ademais, havia também a previsão de construção de uma pera ferroviária (estrutura utilizada em terminais de cargas e/ou descargas, onde o trem chega, carrega e/ou descarrega e já segue viagem sem necessidade de executar manobras para mudar a formação dos vagões) contígua à área a ser desocupada pela Marimex, sem informações acerca de eventual planejamento sobre a futura licitação de arrendamento desse local e sobre a responsabilidade da construção e operação desse terminal férreo.
Diante desse quadro de incertezas, o Plenário deste Tribunal referendou a medida cautelar direcionada à SNPTA, mediante Acórdão 1.200/2020, para que esta se abstivesse de dar nova destinação à área do terminal, com suspensão dos efeitos da cláusula extintiva do contrato, até que o Tribunal se pronunciasse, no mérito, sobre a matéria. Determinou-se ainda a oitiva da SNPTA, da SPA e da Antaq sobre os indícios de irregularidades em discussão. 
Após a realização das oitivas, a unidade técnica elaborou instrução à peça 97, em que sugeriu nova fase de saneamento dos autos para averiguar os seguintes pontos antes da proposta de mérito: a) a previsão de conclusão e publicação do novo PDZ de Santos, bem como se tal plano teria previsão de compatibilização com as políticas de desenvolvimento urbano (município de Santos) e regional (Baixada santista) ; b) de que forma a comunidade portuária participaria do processo de construção do novo planejamento; c) qual a fonte dos recursos pretendidos para os novos investimentos, aí incluída a construção da pera ferroviária, os quais justificariam a decisão de não prorrogar o contrato de arrendamento da empresa Marimex; d) a eventual previsão para a contratação do futuro operador ferroviário da malha do Porto de Santos; e e) a previsão para a transição contratual da área atualmente ocupada pela Marimex.
De posse das respostas, a SeinfraPortoFerrovia elaborou instrução de mérito (peça 157) e submeteu versão preliminar para que os gestores apresentassem comentários, se assim o desejassem, nos termos do artigo 14 da Resolução TCU 315/2019. As conclusões da secretaria especializada resultaram na proposta de revogar a medida cautelar vigente; determinar à (SNPTA/MInfra) a adoção das providências necessárias para formalizar com a arrendatária Marimex, no prazo de 30 dias, as condições de ocupação da área até o início efetivo da construção da pera ferroviária; e recomendar que se avalie pactuar com a empresa Marimex contrato de ocupação da área referente ao contrato DP/16.2000 até a data de vigência do contrato DP 25/2000, que irá se encerrar em 27/6/2025. 
Em resposta, os gestores apresentaram a Nota Técnica 96/2020/CGGC II/DGCO-SNPTA/SNPTA (peça 167) .
Feito esse breve histórico, passo a decidir.
II
Em preliminar, informo que a cautelar adotada fundamentou-se no cenário avistado naquele momento de conclusão do contrato da empresa Marimex, com informações que sugeririam a desocupação de uma área em importante porto do país sem o devido planejamento de nova destinação para aquele local e em descompasso com o PDZ vigente à época.
Outros aspectos contribuíram para a adoção da medida, como a ausência de estudos sobre qual alternativa seria mais atrativa para o porto: prorrogar o contrato ou de fato realizar novo arrendamento para um terminal de fertilizantes, bem como a previsão de construção de estrutura ferroviária na área, sem estudos e definição de responsabilidades por construção e por operação. 
Destaco que desde o início do processo, além das oitivas determinadas, foram realizadas reuniões entre minha assessoria e diversas associações, que postulavam ingressar como interessadas nos autos. A despeito da ausência de legitimidade para tanto, recebi as considerações dessas entidades formalmente, anexando-as ao processo e determinei que a Seinfra as avaliasse quando da formulação da proposta de mérito.
Com essa inciativa tivemos a visão tanto dos operadores ferroviários quanto daqueles que operam terminais com contêineres, de sorte que pudemos dirimir dúvidas e obter informações porventura ainda não angariadas aos autos, a fim de formular o melhor juízo sobre o tema.
A evolução das análises me leva a concordar em essência com a SeinfraPortoFerrovia,  pelos motivos que detalharei em sequência.
Relativamente aos pontos objeto da última oitiva, registro que, no que se refere à não aderência de alteração de destinação da área ao PDZ de Santos vigente à época (itens "a" e "b" da oitiva) , a unidade técnica informou que a questão foi elidida com a aprovação do novo Plano de Desenvolvimento e Zoneamento (PDZ) do Porto de Santos, publicado no Diário Oficial da União em 29/8/2020 (https://www.in.gov.br/web/dou/-/portaria-n-1.620-de-28-de-julho-de-2020-269159201) .
A esse respeito, as evidências comprovam que a aprovação do instrumento foi precedida por reuniões com representantes de diversos segmentos atuantes no complexo portuário (peças 116 a 138) e permitem concluir que houve discussão a respeito do planejamento do setor com os principais interessados. Dessa forma, consideram-se elididos os apontamentos referentes a essa questão especificamente quanto ao objeto que se discute aqui nesses autos, já que outros pontos atinentes à aprovação do aludido PDZ vêm sendo tratadas de forma ampla em outro processo também de minha relatoria, no TC Processo 029.617/2020-0.
Pelos dados apresentados, a decisão de não prorrogação do contrato está fortemente ligada à necessidade de uma implantação de uma pera ferroviária que ocupará parte da área explorada contratualmente pela Marimex. Pelos estudos, essa melhoria dos acessos ferroviários, bem como da clusterização da carga naquele espaço, trará benefícios consideráveis para o porto, com potencial de reduzir, inclusive, a fila de caminhões que se forma nos acessos durante os períodos de maior movimentação. Menor fluxo de caminhões também significa menor circulação de gases poluentes naquela região, bem como melhorias na circulação e tráfego do local. Todos esses dados foram considerados na aprovação do novo PDZ.
Especificamente quanto aos investimentos em análise nestes autos e à fonte de recursos destes (item "c" da oitiva) , a Seinfra concluiu, com as respostas encaminhadas mediante oitiva, que ainda não foram endereçadas as obras de ampliação e otimização do Porto previstas no PDZ e sequer há estudos para nova destinação da área remanescente do Contrato DP/16.2000 diminuída da linha férrea, o que ilustraria o longo caminho a ser percorrido.
Em resposta, a SNTPA aduz que (peça 167, pp.4) : 
3.11. A respeito do disposto no parágrafo 56, é premente reforçar que já existem estudos para a a nova destinação da área remanescente do contrato DP/16.2000 (diminuída da linha férrea) , conforme informado ao TCU por intermédio da nota técnica nº 9/2020/DGCO-SNPTA/SNPTA (2614486) , encaminhada ao ministro Vital do Rêgo via o ofício nº 565/2020/SNPTA (2631640) , da qual destaco trecho:
4.99. conforme já apontado, a pera ferroviária ocupará apenas parte da área atualmente operada precariamente pela Marimex;
4.100. o restante da área (aproximadamente 90%) será destinado a um novo terminal de granéis minerais. Os referidos estudos de viabilidade técnica, econômica e ambiental (EVTEA) desenvolvidos inicialmente pela SPA foram encaminhados para análise da EPL em 21 de maio de 2020 através do Ofício nº . 429/2020/SNPTA (Processo 50000.020426/2020-18 - SEI nº 2614647) ;
Reputo que ainda que os estudos possam não estar concluídos, há evidências de que se encontram em andamento. De todo modo, tal questão apenas demonstra que a SNTPA e a SPA precisam traçar um plano para a ocupação da área até o término dessas avaliações, enquanto não souberem em qual horizonte de prazo essa área estará de fato apta a ser ocupada por definitivo.
Outro ponto a considerar é que à época do envio das manifestações em sede de oitiva, não foi respondida qual seria a fonte dos recursos dos investimentos pretendidos para a malha ferroviária do Porto de Santos, os quais justificariam a decisão de não prorrogar o contrato de arrendamento da empresa Marimex. Nesse passo, a unidade concluiu que não haveria transparência em relação a quem irá custear as obras da pera ferroviária, que funcionará em cerca de 10% da área atualmente ocupada pela Marimex (§§ 55 e 90 da peça 175) .
A SNTPA, tanto na resposta à oitiva (peça 148) quanto em sua manifestação preliminar sobre a instrução de mérito a ela submetida, sugeriu, sem confirmar, que essas obras seriam realizadas pela sociedade de propósito específico (SPE) denominada Portofer, por meio do Contrato DP/25.2000 (peça 167, pp. 3-4) .
Nesse particular, concordo com a unidade técnica de que a resposta entregue à época acerca da fonte de recursos para custear as obras da pera ferroviária não permitia afirmar de forma clara como isso se daria. Apesar de terem contextualizado a participação da Portofer (Contrato DP/25.2000) não esclareceram como ela receberia por isso (peça 148, p. 7, §§ 4.61 a 4.63) .
Quanto à resposta do item "d" da oitiva, acerca da eventual previsão para a contratação do futuro operador ferroviário da malha do Porto de Santos, a SNTPA informou que atua em conjunto com a SPA em estudos do novo modelo econômico-regulatório a ser adotado em face de uma provável extinção antecipada do Contrato DP/25.2000, celebrado entre a SPA e a Portofer Transportes Ferroviários Ltda., para a gestão do sistema de acesso ferroviário interno do Porto Organizado de Santos.
Apenas para contextualizar, o acesso ferroviário ao Porto de Santos é composto pelas linhas da MRS Logística, FCA e Rumo (antiga ALL Logística) , enquanto dentro dos limites do porto a operação ferroviária é feita pela Portofer no âmbito do ajuste DP/25.2000. Ela funciona como uma grande gestora de um condomínio que relaciona receitas e despesas e cobra dos usuários os valores para custear a operação.
Rememoro que o Contrato DP/25.2000 não foi precedido por licitação e sua prorrogação encontra-se em fase de discussão no bojo do TC Processo 001.113/2015-1, de relatoria do Ministro Walton Alencar Rodrigues, cuja decisão deste Tribunal pela não prorrogação de seu prazo, que se extinguirá em junho de 2025 (Acórdão 1480/2020-TCU-Plenário) , foi tornada insubsistente pelo Acórdão 2.404/2020 do mesmo colegiado.  
Ao se decidirem pela extinção antecipada desse ajuste, informam que várias providências teriam que ser tomadas previamente, como a definição preliminar da nova modelagem, discussões desse modelo mediante consulta pública, realização de audiências públicas, bem como aprovação das consultorias jurídicas e desta Corte de Contas, além da realização do processo de seleção propriamente dito.
Após o envio dos autos ao meu gabinete com a instrução da unidade técnica, minha assessoria participou de reuniões com representantes da SPA, SNTPA e MInfra no dia 5/2 último, em que eles apresentaram um plano futuro de investimentos que incluiria a pera ferroviária, em um total de nove intervenções, com previsão de serem executadas por quem vier a suceder o Contrato DP/25.2000.
Aliás, já há notícias da realização de uma consulta pública sobre o tema, aberta em 23/12/2020, com 45 dias de prazo para o envio de contribuições, subsídios e sugestões relativas à gestão, operação, manutenção e expansão da Ferrovia Interna do Porto de Santos (FIPS) (http://www.portodesantos.com.br/2020/12/23/spa-lanca-consulta-publica-sobre-ferrovia-interna-do-porto-de-santos) 
A consulta, inicialmente prevista para 10/2/2021, foi prorrogada para 27/2/2021, mas os sítios da internet também informam que houve a realização de uma primeira audiência pública no modelo on line com informações que confirmam que a pera ferroviária seria construída e operada de fato por quem vier a suceder a sociedade de propósito específico (SPE) responsável pelo Contrato DP/25.2000:
Para dar conta dessa demanda, a estimativa é de que sejam necessários aproximadamente R$ 2 bilhões em obras de expansão como novos ramais, uma pera ferroviária na margem direita (Santos) , um novo retropátio ferroviário na margem esquerda (Guarujá) , além da eliminação dos cruzamentos em nível e construção de passarelas de pedestres no Porto Organizado. O atual contrato vence em 2025. (https://www.informativodosportos.com.br/spa-prorroga-prazo-de-consulta-publica-sobre-ferrovia-interna-do-porto-de-santos/) 
Veja-se que a continuidade ou não desse contrato até 2025 depende de quanto tempo demandará a nova contratação do responsável por operar a FIPS. Apenas após essa decisão é que poderão iniciar as obras da pera ferroviária. 
Especificamente quanto ao último ponto da oitiva, acerca dos trâmites para a transição contratual da área ocupada (item "e") , a SNTPA prevê 18 meses para o início das obras da pera ferroviária, tempo equivalente ao necessário para os procedimentos de licitação do terminal de fertilizantes que se pretende instalar na área atualmente ocupada pela empresa Marimex. 
Tendo por base esse interregno, ventila a possibilidade de a SPA firmar contrato de transição por igual período com a arrendatária Marimex, a fim de evitar a ociosidade da área. Sobre esse cronograma, a unidade técnica coloca alguns pontos que merecem reflexão.
O primeiro deles é que as ações empreendidas devem mitigar a possibilidade de a área permanecer desocupada em função dos impactos econômicos e sociais negativos, como demissão de funcionários em meio a um grave cenário de pandemia, entre outros.
 O segundo é a conexão instrínseca entre as obras da pera ferroviária e a operação adequada dos terminais de fertilizantes que se pretende clusterizar na região, a exemplo daquele que será implantado na atual área do Contrato DP/16.2000. Nesse passo, o Plano Mestre do Porto de Santos apontou para o importante crescimento da movimentação de fertilizantes e de outros insumos necessários à sua fabricação no local, indicando para a necessidade de aumento da oferta da capacidade, a ser atendida preferencialmente pelo modal ferroviário, consoante se extrai do recente PDZ aprovado para o porto (https://www.gov.br/infraestrutura/pt-br/imagens/2020/PDZ_BRSSZ_Julho_2020.pdf) :
No Outeirinhos, o PDZ prevê o reordenamento dos terminais de contêineres/carga geral que possuem contratos a vencer, com destinação à armazenagem e movimentação de granéis sólidos minerais (preferencialmente fertilizantes) .
Esta configuração objetiva aumentar a capacidade de recepção de fertilizantes e promover a consolidação de um cluster na margem direita do porto, adequando a infraestrutura para atendimento ferroviário, incentivando a utilização deste modal para fretes de retorno.
O reordenamento previsto deverá ocorrer de forma faseada, adotando a configuração mais eficiente entre os terminais vizinhos, e dependerá principalmente do traçado dos acessos terrestres, cuja configuração deverá comportar uma pera ferroviária. No horizonte de longo prazo, a área atualmente destinada à movimentação de passageiros deverá ser integrada ao cluster de fertilizantes.
Nota-se, assim, que o Plano Mestre descreveu a necessidade da pera ferroviária na área de Outeirinhos, de modo a racionalizar o complexo modo de acesso terrestre ao maior porto público brasileiro, que, inclusive, beneficiará toda a comunidade santista.
Como bem delineado também pelo novo Plano de Desenvolvimento e Zoneamento (PDZ) do porto, a escolha da referida área foi embasada na existência de um cluster de granéis sólidos vegetais de exportação (incluindo majoritariamente soja, milho e açúcar) , visando conciliar operações de carga e descarga ferroviárias. Na configuração proposta, os vagões carregados com granéis vegetais originários do interior seriam descarregados nos armazéns para serem exportados e, na sequência, poderiam ser carregados com fertilizantes, possibilitando o frete de retorno para as regiões produtoras.
Conforme já abordado, o isolamento das operações de terminais especializados reduziria os impactos decorrentes do tráfego de caminhões, com deslocamento das atividades rodoviárias para trechos menos congestionados do Município de Santos, além de contribuir para um transporte sustentável e agregado, uma vez que o transporte rodoviário é o mais poluidor e agressivo para o meio ambiente, além de ser o menos eficiente.
Por extensão, não se pode manter a área desocupada até o início das obras da pera, em virtude da imprevisibilidade de quando ela começará a ser construída, já que depende da definição exata de quem a irá executar, da realização de estudos e projetos, entre outros.
Diante dessas circunstâncias, a Seinfra entende que o contrato de transição não seria a única opção para resolver a questão: 
Embora a SNPTA tenha oferecido à empresa a pactuação de contrato de transição, constata-se que essa não seria a única opção para o poder concedente, pois não há vedação à proposição de prorrogação do contrato de arrendamento com prazo menor do que o prazo original. A assinatura de contrato com vigência reduzida, ainda que de forma sucessiva, pode prejudicar a arrendatária em questões negociais de longo prazo.
Em face dos elementos aqui elencados, a unidade técnica propõe revogar a cautelar, determinar ao MInfra/SNTPA que providencie formalmente as condições de ocupação da área pela Marimex até o início efetivo das obras da pera ferroviária. Em complemento, propõe recomendação para que o contrato firmado com a Marimex tenha como termo final a data do final da vigência do Contrato DP/25.2000 ou até o encerramento antecipado desse ajuste, a fim de minimizar a lacuna temporal de ociosidade da área.
Diante desse cenário, acolho em essência as análises da Seinfra e as adoto como razões de decidir, com pequenos ajustes, conforme passo a detalhar.
De fato, à época da decisão da não renovação do contrato não havia garantias de que a mudança de destinação da área estivesse embasada no PDZ então vigente do porto, de que houvesse estudos de viabilidade e de implantação tanto do terminal de fertilizantes quanto das obras ferroviárias que irão ser executadas na área atualmente arrendada e até mesmo das soluções de transição para garantir a continuidade da exploração do local.
No entanto, desde o recebimento da denúncia pelo TCU até a presente data, a SNTPA e a SPA envidam esforços para garantir que haja estudos, projetos e previsão de recursos para que as irregularidades então identificadas pudessem ser saneadas. 
Apesar disso, a questão não é de fácil solução, porque o risco de desocupação da área quando da transição do tipo de carga depende ao menos de duas situações que precisam se concretizar: o início da implantação do novo terminal de fertilizantes e a construção da pera ferrovia, estrutura a ser construída no bojo do contrato que vier a suceder o DP/25.2000.
Compreendo que tais mudanças, como a aprovação do novo PDZ, a proposta de um contrato mais eficiente para a FIPS, entre outras, vai ao encontro do interesse público, mas a execução dessas ações precisa ser feita com o devido zelo para não trazer prejuízos ao erário, seja tornando uma área ociosa sem necessidade, o que representa lapso temporal com perda de arrecadação para o porto e perda de arrecadação tributária, seja inviabilizando a operação de terceiros que motivadamente possam vir a cobrar custos causados por eventual imprudência da administração do porto.
Ainda não se pode ignorar que, em um momento de crise sem precedentes provocada pela pandemia da Covid-19, os impactos sociais e econômicos seriam relevantes, caso se confirmasse a perda de mais de mil postos de trabalho em função da interrupção da operação do terminal em questão, consoante levantamentos trazidos pela própria denunciante.
Assim, na linha defendida pela unidade técnica, não se mostra razoável firmar um contrato de transição com a atual arrendatária por período de 180 dias e renovar tal ajuste sucessivamente, caso necessário, em uma atividade que envolve a contratação de funcionários e negociações futuras com fornecedores e clientes. 
Nessa esteira, a própria unidade técnica reconhece que garantir a permanência da contratada até o fim efetivo do Contrato DP/25.2000 seria a decisão mais razoável, a fim de garantir segurança jurídica para usuários, arrendatária, trabalhadores e poder público. 
Tal proposta não foi encaminhada por acaso. Apesar de reconhecer que já há esforços para viabilizar a extinção antecipada do contrato com a Portofer, a finalização do processo da nova contratação tem duração imprevisível, porquanto um cronograma nesse tipo de seleção, em um setor como o portuário, além de envolver várias etapas, congrega interesses e visões múltiplas em função da diversidade de atores envolvidos nessa operação. 
Em consulta ao vídeo da Audiência Pública 01/2021 - SPA que integra a Consulta Pública 01/2020 (link de acesso ao Youtube pelo endereço https://www.portodesantos.com.br/2021/01/29/spa-marca-audiencia-publica-sobre-ferrovia-interna-do-porto-de-santos/) , há previsão de cronograma com as seguintes etapas: (1) Consulta Pública-contribuições; (2) Consulta Pública-tramitação interna, (3) Aprovação Conselho de Administração; (3) Aprovação SNTPA/ANTAQ; (4) Exame TCU; (5) Tramitação interna; e (6) Abertura do edital de chamamento.
Todas essas etapas têm previsão de finalização em dezembro de 2021, sem nenhuma sobreposição de duração das fases, o que corresponde a um período de cerca de um ano para abertura do edital de chamamento. Esse prazo é uma previsão com duração média de dois meses para cada estágio.
Após a abertura da seleção ainda correrão os trâmites de todo o processo de contratação que podem envolver impugnações, recursos administrativos e judiciais. Soma-se a isso a elaboração de estudos e projetos necessários para o cômputo dos investimentos, bem como a definição de interface entre o ajuste antigo e o que vier a ser firmado, uma vez que a Portofer atualmente executa obras e manutenções em contratos geridos pela SPA que podem se estender após a extinção antecipada do Contrato DP/25.2000. 
De todo modo, como não se sabe ao certo em qual momento o porto terá o novo contrato, apto a dar início às obras da pera ferroviária, concordo com a Seinfra no sentido de que renovar sucessivamente um contrato carrega maior grau de incerteza do que celebrar um único instrumento que contemple o tempo necessário à extinção do ajuste com a Portofer e os trâmites necessários à nova ocupação da área. Como bem pontuou a unidade técnica, não há vedação à proposição de prorrogação do contrato de arrendamento com prazo menor do que o prazo original.
Em conclusão, reputo necessário apenas um ajuste no encaminhamento da unidade técnica por considerar que o prazo final da ocupação da área pela atual arrendatária não pode ser medida afeta à completa discricionariedade do gestor. Este Tribunal atua também de forma preventiva a fim de evitar prejuízos e afronta ao interesse público, de modo que se justifica, pelos motivos expostos, que não haja desocupação da área até a completa resolução dos entraves que podem trazer riscos à eficiência da operação do porto.
Por esse motivo, confirmo os termos da medida cautelar referendada pelo Acórdão 1.200/2020-TCU-Plenário, no sentido da manutenção da ocupação da área do Contrato DP/16.2000 pela atual arrendatária, consoante as propostas de determinação da presente deliberação de mérito.
Nesses termos, tomando como base o cenário que hoje se apresenta, proponho ao Plenário que seja determinado à (SNPTA/Minfra) que adote as providências necessárias para formalizar com a arrendatária Marimex as condições de ocupação da área referente ao Contrato DP/16.2000 até a data do término do Contrato DP 25/2000, com a criação de um plano de transição que atenda ao interesse público no caso de ocorrência da extinção antecipada desse ajuste, com a seleção do novo operador ferroviário das vias internas do Porto de Santos, de forma a minimizar a lacuna temporal de ociosidade da área.
Em face do exposto, acolho no essencial a proposta da unidade técnica e voto para que o Tribunal adote a minuta de acórdão que ora submeto à apreciação deste Colegiado 
TCU, Sala das Sessões, em 24 de março de 2021.
Ministro VITAL DO RÊGO 
Relator